【裁判字號】    97,再,60
【裁判日期】    980310
【裁判案由】    返還不當得利等
【裁判全文】
臺灣高等法院民事判決                    97年度再字第60號
再審  原告  乙○○
再審  被告  甲○○○
訴訟代理人  丙○○
上列當事人間返還不當得利事件，再審原告對於中華民國97年11
月4日本院97年度再易字第102號確定判決，提起再審之訴及擴張
之訴，本院於中華民國98年2月24日言詞辯論終結，判決如下：
    主  文
再審之訴及擴張之訴均駁回。
再審及擴張之訴訴訟費用均由再審原告負擔。
    事實及理由
一、本件再審原告主張：
  (一)訴外人馮繼塗於民國（下同）35年 6月13日繼承訴外人馮森
    就台北市○○段○○段518-2及557地號土地（下稱系爭系爭
    土地）之應有部分權利，惟未辦理繼承登記，基於債之相對
    性，土地登記絕對性，契約雙方合意一致性等規定，馮繼塗
    並未與建商成立「合建」關係；如經斟酌「合建成約習慣要
    求地主釐清地上物」，將推翻認定「地主提供土地合建」，
    足以動搖原判決基礎，則原確定判決認定彼等間合建契約成
    立 ，自屬違誤，有民事訴訟法第496條第1項第1款適用法規
    顯有錯誤之事由。
  (二)依民法第 179條計算相當於租金之不當得利金返還，應適用
    民法第125條之消滅時效為15年之規定， 原確定判決誤依民
    法第126條之消滅時效為5年規定，計算本件不當得利，自屬
    違誤 ，有民事訴訟法第496條第1項第1款適用法規顯有錯誤
    之事由。
  (三)原確定判決應類推適用「土地公告現值」而非「申報地價」
    作為計算租金之標準，即應以8%土地公告現值作為計算租金
    之標準，此與永慶房屋調查市場租金相近，則原確定判決判
    斷與「法秩序的規範原則及價值體系」相違，違反民法第72
    條規定，有民事訴訟法第496條第1項第1款之事由。
  (四)本院確定判決未審酌證一即本院96年度上易字第32號判決，
    而有民事訴訟法第497條事由等情，提本件再審之訴。
  (五)聲明：求為判決
    1.本院97年度上易字第256號確定判決不利於再審原告部分
      ，及本院97年度再易字第102號確定判決應予廢棄。
    2.前項廢棄部分：
      (1)再審被告應再給付再審原告新台幣（下同 ）182萬9926
        元（其中519,478元為確定判決敗訴部分，1,310,448元
        為本件再審之訴擴張部分）， 及自93年11月5日起至清
        償日止，按年息5%計算之利息。
      (2)再審被告應自93年11月6日起 ，至終止使用台北市○○
        段○○段518-2、557地號土地之日止，按月於每月末日
        給付再審原告依起訴狀附表一、二計算之金額，及各自
        應給付日之翌日（即次月首日）起至清償日止，按年利
        率5%計算之利息。
二、被告則以：再審原告以同一事由對再審之訴之確定判決，更
    行提起本件之訴 ，顯違民事訴訟法第498條之1、第500條之
    規定，求為駁回再審之訴及擴張之訴等語，資為抗辯。
三、本院依職權調閱台灣台北地方法院96年度訴字第5266號、本
    院97年度上易字第256號及97年度再易字第102號民事卷。
四、按再審之訴，法院認無再審理由，判決駁回後，不得以同一
    事由，對於原確定判決或駁回再審之訴之確定判決，更行提
    起再審之訴。民事訴訟法第498條之1，定有明文。蓋再審之
    目的，原在匡正確定終局判決之不當，保障當事人之權益，
    惟為避免當事人以同一事由對於原確定判決或駁回再審之訴
    之確定判決，一再提起再審之訴，致浪費司法資源，自應予
    以限制。經查，再審原告於97年 8月25日以上開主張，對本
    院96年度上易字第256號確定判決， 及臺灣臺北地方法院96
    年度訴字第5266號確定判決，提起再審之訴（本院97年度再
    易字第102號），經本院以再審之訴顯無理由，於97年11月4
    日判決駁回確定，經核再審原告所提本件再審之訴與本院97
    年度再易字第102號確定判決所持之再審事由相同， 有該確
    定判決，附卷可稽，揆諸上開說明，其再審之訴，難謂為非
    合法。
五、次按當事人提起再審之訴或聲請再審，雖聲明係對某件再審
    判決或裁定為再審，但審查其再審訴狀理由，實為指摘原確
    定裁判或前次之再審裁判如何違法，而對該聲明不服之再審
    判決或裁定，則毫未指明有如何法定再審理由。此種情形，
    可認為未合法表明再審理由，逕以其再審 (再審之訴或聲請
    再審)為不合法駁回之（最高法院69年度第3次民事庭會議決
    定(一)參照）。 本件再審原告就本院97年度再易字第102號確
    定判決，提起再審之訴，其指摘訴外人馮繼塗就系爭土地之
    應有部分權利，未辦理繼承登記，馮繼塗並未與建商成立「
    合建」關係；如經斟酌「合建成約習慣要求地主釐清地上物
    」，將推翻認定「地主提供土地合建」，足以動搖原判決基
    礎，則原確定判決認定彼等間合建契約成立，自屬違誤；再
    依民法第179條計算相當於租金之不當得利金返還 ，應適用
    民法第125條之消滅時效為15年之規定， 原確定判決誤依民
    法第126條之消滅時效為5年規定不當；又，原確定判決應類
    推適用「土地公告現值」而非「申報地價」作為計算租金之
    標準，與永慶房屋調查市場租金相近，則原確定判決判斷與
    「法秩序的規範原則及價值體系」相違等情，而有民事訴訟
    法第496條第1項第1款之再審事由等語 。無非指摘本院97年
    度上易字第256號確定判決， 而非指摘本院97年度再易字第
    102 號確定判決有再審事由，揆諸上開說明，難謂已合法表
    明再審理由，其提起本院再審之訴，於法亦有未合。
六、復按法院裁判適用法規或解釋法律，係依職權為之，原無待
    當事人提出其他判決以為證據。再審原告提出另一判決，利
    用其法律上之見解而為有利於己之主張，不能謂係民事訴訟
    法第四百九十六條第一項第十三款之新證物（最高法院64年
    台聲字第58號判例參照），而學者之著作與確定判決無關，
    自不得作為再審之新證物。本件再審原告提出本院96年度上
    易字第32號確定判決及學者之著作（證2-6）， 指摘本院確
    定判決未審酌，而有民事訴訟法第497條事由， 指摘原確定
    判決不當云云，揆諸前開說明，難謂為有理由。
七、末按再審之訴形式上雖為訴之一種，實質上為前訴訟程序之
    再開或續行，其訴訟標的之價額仍應以前訴訟程序所核定者
    為準，不容任意變更。而在前訴訟程序就標的金額計算，其
    上訴利益不逾民事訴訟法第四百六十六條所定之額數，不得
    逕向最高法院提起上訴者，於再審程序自亦不得逕向最高法
    院提起上訴（最高法院83年度台抗字第180號裁判參照）。
    故再審為前訴訟之再開或續行，故對於不得上訴第三審之事
    件，依民事訴訟法第四百九十七條，以有重要證據漏未斟酌
    提起再審之訴，所為判決仍屬不得上訴，其對於已確定之裁
    定，以有同樣情形，而依同法第五百零七條準用第四百九十
    七條之規定聲請再審，所為之裁定亦自不得抗告（最高法院
    55年台抗字第491號判例參照）。 是再審之訴係對於確定終
    局判決聲明不服之方法，如其再審之訴為有理由並準用關於
    各該審級之訴訟程序再審（民事訴訟法第505條參照）， 則
    其追加或擴張應受判決事項之聲明，自非法不許；若其再審
    之訴為不合法或無理由經駁回者，其追加或擴張之訴部分，
    於法自有未合，應併予駁回。
八、綜上所述， 再審原告主張本院確定判決， 有民事訴訟法第
    496條第1項第1款之事由云云， 於法不合，有如前述。至於
    再審原主張對於本院前再審確定終局裁判，有足影響於判決
    之重要證物漏未斟酌云云， 依民事訴訟法第497條規定，提
    起再審之訴。 惟查本件再審原告所稱本院 97年度再易字第
    102號原確定判決，所漏未斟酌之重要證據 ，即本院96年度
    上易字第32號確定判決（證1）或學者之著作（證2-6），惟
    該確定判決及著作並非新證物，有如前述。是則再審原告主
    張原確定判決就上開之重要證物漏未斟酌等語，自非實在，
    為無可取。從而，其執此提起本件再審之訴，亦無理由，應
    予駁回。再者，本件再審之訴既經駁回，其因再審之訴而請
    求擴張之訴部分，自難謂為合法，應併予駁回。
據上論結，本件再審之訴一部不合法，一部無理由；擴張之訴為
不合法，依民事訴訟法第78條，判決如主文。
中    華    民    國    98    年    3     月    10    日
                    民事第八庭
                        審判長法  官  劉勝吉
                              法  官  滕允潔
                              法  官  連正義
正本係照原本作成。
不得上訴。
中    華    民    國    98    年    3     月    11    日
                              書記官  周淑靜


司法院資訊處製作；財團法人民間司法改革基金會備份。
